---
title: "4章_推測統計の基礎：標準誤差と信頼区間"
output: html_document
date: '2022-05-15'
---
# 母数の集計
$$
  \mu = \frac{1}{N} \sum_{i=1}^N X_i \\
  \sigma = \sqrt {\frac{1}{N} \sum_{i=1}^N (X_i - \mu)^2}
$$
```{r}
rm(list = ls())
N1 <- 4; n1 <- 2
x1 <- c(165, 166, 171, 180)
mu <- mean(x1)　# 母平均
hensa <- x1 - mu
hensa2 <- hensa^2
sigma2 <- sum(hensa2)/N1　# 母分散
sigma <- sqrt(sigma2)　# 標準偏差
```

```{r}
mu
```

```{r}
sigma
```

# 標本サイズ2の全ての標本の抽出
```{r}
xs <- combn(x1, n1)　　　　 # combn関数を用いて、x1から標本サイズn1の標本を抽出
xs
```

```{r}
xbars <- apply(xs, 2, mean) # apply関数を使ってそれぞれの列の平均値を計算
xbars
```

```{r}
mean(xbars)　# 標本平均
```

```{r}
hensab <- xbars - mu　　　 # 偏差（標本平均と母平均との差）を計算
hensa2b <- hensab^2　　　  # 偏差の二乗を計算
sigma2b <- sum(hensa2b)/6  # 分散を計算
sigmab <- sqrt(sigma2b)    # 標準偏差を計算
sigmab
```

# 有限母集団の標準誤差の計算
$$
  \frac{\sigma}{\sqrt{n}} \sqrt{\frac{N-n}{N-1}}
$$

```{r}
se0 <- sigma / sqrt(n1)
correct <- sqrt((N1 - n1) / (N1 - 1))  
se1 <- se0 * correct
se1
```

# t統計量の計算
自由度$df$の$t$分布の上側確率$\alpha$のパーセント点$t_{\alpha}(df)$は、qt関数を用いて算出することができる。
```{r}
# qt(p, df, lower.tail = FALSE)
qt(0.025, 80-1, lower.tail = FALSE)
qt(0.975, 80-1)
```
qt関数の一つ目の引数pは、t分布における片側のすそに該当する有意水準$\alpha$であり、有意水準が5%であれば両側$2 \alpha = 0.05$なので、片側$\alpha = 0.025$である。二つ目の引数dfは自由度$df$で、$n - k$（$k$は推定すべきパラメータの個数）を表す。上側確率を計算するため、lower.tail=FALSEとする。

# 対応のある2標本t検定
2つの標本に対応がある場合のt検定は、本質的には1標本t検定と同じで、2つの変数の差をとったものを1つの変数とみなして、1標本t検定を実行する。

### データの読込み
```{r}
rm(list = ls())
d <- read.csv("data04.csv")
head(d)
```
```{r}
attach(d)
```

### 対応のある2標本t検定
```{r}
n <- nrow(d)　　　 # 標本サイズ
diff <- y1t - y0t　# 2つの変数の差
m <- mean(diff)　　# diffの平均値
s <- sd(diff)      # diffの標本標準偏差
talpha <- qt(0.025, n-1, lower.tail = FALSE)  # 95%信頼係数
```

標本平均の信頼区間を以下より計算する。
$$
  \bar X \pm t_{\alpha}(df) \times \frac{s}{\sqrt n}
$$
手作業で計算する場合
```{r}
m + talpha * s/sqrt(n)  # 95%信頼区間の上限
m - talpha * s/sqrt(n)　# 95%信頼区間の下限
```

R関数t.testで計算する場合
```{r}
t.test(diff)　# t検定
```
95%信頼区間が0を含んでいないため、5%の有意水準で2つの変数の差に差があると判断できる。

# 対応のない2標本t検定（Welchの検定）
```{r}
y0obs <- na.omit(y0) 　# 欠損値の削除
y1obs <- na.omit(y1)
t.test(y1obs, y0obs, var.equal=FALSE)　# t検定
```
95%信頼区間が0を含んでいないため、5%の有意水準で2つの変数の差に差があると判断できる。

